最高法院刑事判決　　　　　　　　　　　　　　　八十七年度台上字第二五八九號
　　上　訴　人　甲○○
右上訴人因貪污案件，不服台灣高等法院高雄分院中華民國八十六年六月二十四日第
二審更審判決（八十五年度上更(二)字第三六六號，起訴案號：台灣高雄地方法院檢察
署八十二年度偵字第一五七二、二○○五、二一七一、二二二二、七五七三號），提
起上訴，本院判決如左：
    主  文
原判決關於甲○○部分撤銷，發回台灣高等法院高雄分院。
    理  由
本件原判決認定上訴人甲○○係高雄市政府建設局漁業管理處 (下稱漁管處) 約僱人
員，承辦該處受行政院農業發展委員會委託收購高雄市籍鐵殼老舊漁船解體業務，而
陳鴻益為「弘祥一號」漁船船主，該漁船已經漁管處收購標售與高港造船股份有限公
司（下稱高港公司），詎陳鴻益於民國八十一年七月一日點交所賣漁船時，因其「弘
祥一號」出海作業未歸，竟以新台幣（下同）一百六十萬元購買已被吊銷執照不能供
政府收購之「吉羊一號」，塗改其船名為「弘祥一號」後冒充點交。當時代表漁管處
點收之上訴人與高港公司代表陳澤沛查驗船籍資料，當場發覺冒充，惟因陳鴻益告以
其所點交之船噸位較大，解體者可多得廢鐵出售等語，上訴人乃放水圖利陳鴻益及漁
船解體者陳澤沛、林金柱、蔡三榮，同意點收，並與陳澤沛共同基於業務上登載不實
之犯意，在陳澤沛因拆解漁船業務所出具，記載「茲收到弘祥一號鐵殼漁船壹艘」不
實事項之收據上簽名，著陳鴻益持交不知情之漁管處承辦人莊明鐸，據以製作漁管處
致高雄港務局函，旋經陳鴻益代送高雄港務局註銷「弘祥一號」船籍，將此不實事項
登載於所掌公文書，使陳鴻益向漁管處取得收購金二百九十七萬七千一百零四元，並
圖利陳澤沛、林金柱、蔡三榮多得廢鐵所值之十二萬七千二百七十六元等情，因而撤
銷第一審關於上訴人部分之判決，改論上訴人以戡亂時期貪污治罪條例第六條第三款
圖利罪及刑法第二百十五條、第二百十四條偽造文書罪，依牽連犯從一重之圖利罪處
斷，固非無見。
惟查：(一)原判決事實認定「甲○○為依據法令從事點交業務之公務員，竟基於放水圖
利冒充漁船者陳鴻益及漁船解體者林金柱、蔡三榮、陳澤沛等人之犯意，同意點收陳
鴻益所冒充『弘祥一號』漁船之『吉羊一號』漁船予知情之陳澤沛解體」（見原判決
第四頁第九至十一行），判決理由先稱「甲○○基於放水圖利陳鴻益及林金柱、蔡三
榮、陳澤沛之犯意，而以放水方式點交冒充『弘祥一號』之『吉羊一號』」（見原判
決第九頁第九、十行) ，繼稱「遍查全卷，並無證據證明陳鴻益係與甲○○有共同圖
謀二百九十七萬七千一百零四元之收購金，故要難認被告甲○○圖利陳鴻益。是故此
部分尚難認甲○○圖利他人之數額」云云（見原判決第十一頁第三至五行），不惟事
實與理由矛盾，理由之記載亦前後矛盾，於法有違。且上訴人放水點交冒充之漁船，
既使陳澤沛等三人多得廢鐵，又使陳鴻益得向漁管處領取收購金，何以僅圖利陳澤沛
等三人，而未圖利陳鴻益，原判決未予明白論述，尚嫌理由不備。(二)上訴人行為後，
貪污治罪條例先後於八十一年七月十七日、八十五年十月二十三日修正，原判決依刑
法第二條第一項但書規定，比較適用有利於上訴人之法律時，自應就修正前後之法律
全部加以比較，始為合法。乃原判決竟僅比較八十一年七月十七日修正前後之法律，
未將八十五年十月二十三日修正後之法律一併比較，顯非適法。(三)八十一年七月十七
日修正前戡亂時期貪污治罪條例第十條所定應予追繳沒收或發還被害人之財物，以所
得者為限，其無所得或已發還者，自無從再為追繳或發還之諭知。原判決謂「本件係
甲○○個人放水圖利他人，獲利之陳鴻益、陳澤沛、林金柱、蔡三榮等人並未與之共
謀圖利」（見原判決第十七頁倒數第二行以下），既認定上訴人係單獨犯圖利罪，別
無其他共犯，且上訴人係圖利他人，本身並無所得，竟又諭知所得財物十二萬七千二
百七十六元，應予追繳沒收，自有適用法則不當之違法。(四)原審係依圖利罪判處上訴
人有期徒刑六年，褫奪公權五年，上訴人並未受其他罪刑之宣告，乃原判決理由敘稱
「依刑法第二條第一項但書規定，應適用有利於上訴人甲○○之修正前之罰金罰鍰提
高標準條例第二條第一項，諭知易科罰金之折算標準為三十元折算一日」（見原判決
第十九頁第四至六行），併有可議。上開違誤，或為上訴意旨所指摘，或為本院得依
職權調查之事項，應認原判決仍有發回更審之原因。
據上論結，應依刑事訴訟法第三百九十七條、第四百零一條，判決如主文。
中      華      民      國    八十七    年      八      月      六      日
                              最高法院刑事第六庭
                                  審判長法官  黃  劍  青
                                        法官  劉  敬  一
                                        法官  林  增  福
                                        法官  邵  燕  玲
                                        法官  張  清  埤
      右正本證明與原本無異
                                              書  記  官
中      華      民      國    八十七    年      八      月     十二     日
